# Importação e manipulação de bases de dados

> Este capítulo foi escrito baseado em Cotton (2013) e o conteúdo apresentado aqui foi usado como base para o minicurso "R para não-programadores".

O tipo de dados mais comum de ser importado para o `R` são aqueles que são armazenadas em planilhas.
Nesta aula, vamos trabalhar com os dados contidos na biblioteca `nycflights13`, porém, vamos conosiderar a versão dos dados salvos em arquivos `.csv`.  
Para importar dados do tipo `.csv` (valores separados por vírgula), utilize o comando abaixo.

```{r}

flights <- read.csv("flights.csv")
airports <- read.csv("airports.csv")

class(flights)
class(airports)
```

Veja a seguinr os comandos para analisar a estrutura dos dados e obter uma descrição do tipo de cada coluna presente na base.

```{r}
str(flights)

str(airports)
```


Frequentemente, você deverá alterar o tipo de alguma(s) coluna(s), como, por exemplo, para tratar dados do tipo fator, caracteres e datas.

Nos dados armazenados em `flights`, podemos converter as colunas `carrier`, `orign` e `dest` para fator. 

```{r}
flights$carrier <- as.factor(flights$carrier)

flights$origin <- as.factor(flights$origin)

flights$dest <- as.factor(flights$dest)
```

Na tabela airport, podemos converter a coluna `tzone` para o tipo fator.

```{r}
airports$tzone <- as.factor(airports$tzone)
```

Note que a coluna `flights$time_hour` representa a hora data e hora do voo.
Com a função `head()` podemos visualizar as primeiras observações de uma coluna (e de um data frame também).

```{r}
head(flights$time_hour)

class(flights$time_hour)
```

Entretanto, a classe de `flights$time_hour` é caracter, o que nos impossibilita trabalhar com datas de maneira adequada.
Uma alternativa, é utilizar a biblioteca `lubridate`.
Para isso, execute o comando abaixo para instalá-la.
```{r, eval=FALSE}
install.packages("lubridate")
```

Em seguida, basta carregar a biblioteca e utilizar as funções que fazem conversão de caracteres em data e manipulações relacionadas a este tipo de dado.
Abaixo, adicionamos períodos de tempos à uma data (anos, meses, dias), obtemos a diferença entre duas datas e selecionamos a unidade de tempo para exibir essa diferença.

```{r}
library(lubridate)

data <- "25/12/92"
class(data)

data <- dmy(data)
class(data)

year(data)
month(data)
day(data)

# adicionar 10 anos a uma data
data + years(10)

# adicionar 10 anos e 5 meses a uma data
data + years(10) + months(5)

# adicionar 10 anos, 5 meses e 7 dias a uma data
data + years(10) + months(5) + days(7)

# obter a diferença de duas datas em dias
interval(data, today()) / years(1)

# obter a diferença de duas datas em dias
interval(data, today()) / days(1)
```

Este pacote nos permite trabalhar com data e hora em uma mesma variável.
Note que agora a data está representada no formato MM/DD/AAAA, além de hora, minutos e segundos.

```{r}
data <- "12/25/92 10:07:35"
class(data)

data <- mdy_hms(data)
class(data)

year(data)
hour(data)
minute(data)
second(data)
```

Com isso, podemos coverter a coluna `flights$time_hour` para o tipo de dados `date`.
```{r}
flights$time_hour <- ymd_hms(flights$time_hour)
```

Agora, todas as colunas de `flights` estão com os tipos de dados corretos.
```{r}
str(flights)
```


## Análise descritiva

Realizar uma analise descritiva é fundamental para compreender, de forma resumida, a informação contida nos dados.

Uma função que resume de maneira "inteligente" todas as colunas  de um data frame é a `summary`.
É "inteligente" porque, a forma como o resumo é feito depente do tipo de cada coluna da tabela.
Em `flights` há colunas numéricas, fatores, caracter e data.

```{r}
summary(flights)
```

Vamos obter a média de atrasos por aeroporto de origem.
Antes, vamos verificar quantos aeroportos de origem existem na base.

```{r}
unique(flights$origin)
```

Há quantos voos registrados saindo de cada aeroporto?

```{r}
table(flights$origin)
```

**Exercício**: qual o nome dos aeroportos cujos códigos FAA estão listados acima? (Dica: fazer merge com `airports`).

Agora, vamos calcular a média de atraso geral para voos que partiram de "JFK".

```{r}
mean(flights$dep_delay[flights$origin == "JFK"])
```

Note que existem dados faltantes (do tipo `NA`) na coluna `dep_delay`.
Podemos desconsiderar esses dados no cálculo da média.

```{r}
mean(flights$dep_delay[flights$origin == "JFK"], na.rm = TRUE)
```

Podemos utilizar a função `tapply` para obter o resultado de uma função aplicada de acordo com certos grupos.
Por exemplo, para obter a média de atraso dos voos de cada um dos aeroportos de origem, use o comando abaixo.

```{r}
tapply(flights$dep_delay, flights$origin, mean, na.rm = TRUE)
```

Para arredondar números, podemos usar a função `round`, informando quantas casas decimais devem ser consideradas.

```{r}
round(tapply(flights$dep_delay, flights$origin, mean, na.rm = TRUE), 2)
```

Podemos fazer o mesmo considerando os aeroportos de destino.

```{r}
unique(flights$dest)

round(tapply(flights$arr_delay, flights$origin, mean, na.rm = TRUE), 2)
```

Saber somente a média de uma meida não é suficiente, devemos obter outras estatísticas, como a mediana, desvio padrão e variância, por exemplo.

```{r}

tapply(flights$dep_delay, flights$origin, median, na.rm = TRUE)

tapply(flights$dep_delay, flights$origin, sd, na.rm = TRUE)

tapply(flights$dep_delay, flights$origin, var, na.rm = TRUE)

```

Podemos combinar todos esses resultados acima em uma única tabela, usando o comoando `cbind`.
Abaixo, acrescentamos ainda os valores mínimo e máximo de atraso na partida observado em cada aerporto.

```{r}
cbind(Media = tapply(flights$dep_delay, flights$origin, mean, na.rm = TRUE),
      Mediana = tapply(flights$dep_delay, flights$origin, median, na.rm = TRUE),
      Minimo = tapply(flights$dep_delay, flights$origin, min, na.rm = TRUE),
      Maximo = tapply(flights$dep_delay, flights$origin, max, na.rm = TRUE),
      Desvio_padrao = tapply(flights$dep_delay, flights$origin, sd, na.rm = TRUE),
      Variancia = tapply(flights$dep_delay, flights$origin, var, na.rm = TRUE))
```


Além disso, podemos construir gráficos, para analisar os dados de forma visual.
Abaixo, criamos histogramas do atrado na partida de cada um dos três aeroportos de Nova York.
```{r}
hist(flights$dep_delay[flights$origin == "JFK"], main="JFK")

hist(flights$dep_delay[flights$origin == "LGA"], main="LGA")

hist(flights$dep_delay[flights$origin == "EWR"], main="EWR")
```

Os três gráficos podem ser exibidos de uma única vez se usarmos a opção `mfrow`, que permite definir o número de linhas e colunas do grid para plotar os gráficos.

```{r, out.width="100%", fig.height=3}
par(mfrow=c(1,3))

hist(flights$dep_delay[flights$origin == "JFK"], main="JFK")

hist(flights$dep_delay[flights$origin == "LGA"], main="LGA")

hist(flights$dep_delay[flights$origin == "EWR"], main="EWR")
```


## Lista de exercicios

1. Importe no `R` a planilha de dados correspondente ao seu projeto aplicado.

2. Verifique se alguma coluna deve ser transformada para um tipo de dados mais adequado.

3. Obtenha estatísticas descritivas dos dados.