# O pacote `tidyverse`


> Este capítulo foi baseado no livro [R for Data Science](https://r4ds.had.co.nz/), que atualmente está sendo traduzido para o português brasileiro através de um grupo de pessoas voluntárias ([mais detalhes aqui](https://github.com/orgs/cienciadedatos/projects/2)).

`tidyverse` é uma coleção de bibliotecas criadas para o universo de data science. 
Todos os pacotes 'tidyverse' possuem a mesma gramática, estrutura de dados e filosofia:

Veja todos os pacotes disponíveis em: https://www.tidyverse.org/

Vamos instalar o pacote `tidyverse`:
```{r, eval= FALSE}
install.packages("tidyverse")
```

E carregar a biblioteca:
```{r}
library(tidyverse)
```
## O operador pipe ( %>% ) da library `magrittr`

Atalho no teclado: `Ctrl + Shift + M`

Passa o objeto do lado esquerdo como primeiro argumento (ou
.argumento) da função do lado direito:

- \textbf{x} `%>%` f(y) é equivalente a f(\textbf{x},y)

- \textbf{y} `%>%` f(x,`.`,z) é equivalente a f(x,\textbf{y},z)

Na prática, vamos supor que queremos somar todos os elementos do `vetor` e em seguida tirar a raiz quadrada desta soma:

```{r}
vetor <- c(20,40,60,80,200)

#raiz da soma
sqrt(sum(vetor))
```

Usando o pipe:
```{r}
vetor %>% sum() %>% sqrt()
```

## Transformação de Dados com `dplyr`

As cinco principais funções do `dplyr` são:

- `filter()`
\vspace{3mm}
- `arrange()`
\vspace{3mm}
- `select()`
\vspace{3mm}
- `mutate()`
\vspace{3mm}
- `summarize()`

Todos os verbos funcionam de maneira similar:

1. O primeiro argumento é um data frame
\vspace{2mm}
2. Os próximos argumentos descrevem o que fazer com o data frame
\vspace{2mm}
3. O resultado é um novo data frame


## Filtrando linhas com `filter()`
Vamos voltar a utilizar a base de dados flights:
```{r, eval = FALSE}
flights <- read.csv("flights.csv")
```

```{r, echo = FALSE}
library(nycflights13)
data(flights)
```
Sem pipe:
```{r}
filter(flights, month == 1, day == 1)
```

Com pipe:
```{r}
flights %>% filter(month == 1, day == 1)
```

Atrubuindo e imprimindo:

```{r}
# Para atribuir e imprimir de uma só vez, coloque
# parênteses em volta da atribuição (os dois espaços
# depois dos parênteses abaixo não são necessários).

(  jan1 <- flights %>% filter(month == 1, day == 1)  )
```


\newpage

Podemos utilizar os operadores lógicos aprendidos nas primeiras aulas para filtrar aqui também.

Por exemplo, vamos filtar somente as observações que \textbf{não} são `NA` na coluna `arr_delay`:

```{r}
flights %>% filter(!is.na(arr_delay))
```


Origem = Kennedy ou Newark, Destino = Los Angeles:
```{r}

flights %>% filter(origin %in% c("JFK", "EWR"), dest == "LAX")

```

\newpage
## Arranjando linhas com `arrange()`


Organizando os dados segundo a ordem crescente da coluna `dep_delay`:

```{r}
flights %>% arrange(dep_delay)
```

Agora usando a ordem decrescente:

```{r}
flights %>% arrange(desc(dep_delay))
```

Se você fornecer mais de uma coluna, as demais colunas serão usadas sucessivamente para decidir os empates:

```{r}
flights %>% arrange(desc(month), day)
```

## Selecionando colunas com select()

Vamos supor que eu só queira utilizar colunas específicas da minha base: `carrier`, `year`, `month` e `day`

```{r}

flights %>% select(carrier, year, month, day)

```

Selecionando todas as colunas, MENOS a coluna `year`:


```{r}

flights %>% select(-year)

```

`everything()` é útil para mover as colunas de lugar:

```{r}

flights %>% select(carrier, origin, everything())
```

Também podemos renomear uma coluna dentro do select:

```{r}
#renomeando a coluna year para "ano":

flights %>% select("ano" = year, month, day)

```


Combinando `filter()`, `select()` e `arrange()`:

Suponha que nosso objetivo seja verificar qual a companhia aérea que mais atrasa nos vôos entre JFK e LAX:
```{r}
flights %>%
    filter(origin == "JFK", dest == "LAX") %>%
    select(carrier, dep_delay) %>%
    arrange(desc(dep_delay))
```


## Criando variáveis (colunas) com `mutate()`

Queremos criar uma variável que mostre a velocidade de cada voo:
```{r}
flights %>%
    select(year:day, flight,  distance, air_time) %>%
    mutate(speed = distance / (air_time / 60))
```

Note que você também pode se referir às variáveis que criou:
```{r}
flights %>%
    select(year:day, flight,  distance, air_time) %>%
    mutate(hours = air_time / 60,
           speed = distance / hours)
```

## `summarise()` colapsa a tabela toda em apenas uma linha

Vamos calcular o atraso médio de decolagem e a quantidade total de voos:

```{r}
flights %>%
    filter(!is.na(dep_delay)) %>%
    summarise(mean_delay = mean(dep_delay), number_of_flights = n())
```

## `group_by()` muda a "unidade de análise" de toda a tabela para os grupos definidos

Vamos calcular o atraso médio de decolagem e a quantidade total de voos, mas agora analisando por companhia aérea:

```{r}
flights %>%
    filter(!is.na(dep_delay)) %>%
    group_by(carrier) %>% 
    summarise(mean_delay = mean(dep_delay), number_of_flights = n())
```

### DESAFIO:

Para cada destino, calcule: a (1) distância média dos voos e (2) o tempo de atraso médio na decolagem e (3) o número de voos na base e mostre tudo numa planilha só.

```{r, echo = FALSE, eval = FALSE}

flights %>%
    filter(!is.na(distance), !is.na(arr_delay)) %>%
    group_by(dest) %>%
    summarise(count = n(), distance = mean(distance), delay = mean(arr_delay))
```
