# Visualização com `ggplot`

> Este capítulo foi escrito baseado em Cotton (2013) e o conteúdo apresentado aqui foi usado como base para o minicurso "R para não-programadores" que ministrei junto com a prof. Marina Bicudo.

`ggplot2` é uma biblioteca popular para criação de gráficos em R. 

O `ggplot2` funciona seguindo o conceito de "grammar of graphics" (gramática dos gráficos). Você constrói um gráfico camada por camada, adicionando elementos conforme necessário.

Comece criando um objeto `ggplot` com a função `ggplot()`. 
Essa função recebe o conjunto de dados que você deseja visualizar, por exemplo os dados de voos do pacote `nycflights`.

Vamos supor que nosso objetivo seja entender a relação entre distância do voo e atraso. Para isso, utilizaremos um \textbf{gráfico de dispersão}.

## Criando um objeto ggplot

Para começar, vamos criar um objeto ggplot utilizando a base de dados `flights`, calculando o atraso médio dos voos por destino.

```{r}
library(tidyverse)

atrasos <- flights %>%
    filter(!is.na(distance), !is.na(arr_delay)) %>%
    group_by(dest) %>%
    summarise(distance = mean(distance),
              delay = mean(arr_delay))
head(atrasos)
```


```{r, warning = FALSE}
atrasos %>% ggplot()
```

Observe que o objeto `ggplot` gerado representa apenas uma tela em branco, pois, dos três componentes básicos, apenas a base de dados (atrasos) foi especificada.

## Gráfico de Dispersão

Nosso objetivo é criar um gráfico de dispersão, utilizando a geometria (`geom_point`). 
Vamos mapear as variáveis (x e y) dentro do componente de estética (aesthetics):

```{r}
atrasos %>% 
  ggplot(aes(x = distance, y = delay)) +
  geom_point(color = "red")
```

Podemos criar uma variável que indica se houve atraso ou adiantamento, ajustando a cor dos pontos de acordo com essa nova variável:

```{r}
atrasos %>% 
  mutate(sinal = ifelse(delay > 0, "- atrasou", "+ adiantou")) %>%
  ggplot(aes(x = distance, y = delay)) +
  geom_point(aes(color = sinal))

```

Além disso, adicionaremos uma camada (\textit{layer}) com a linha de tendência (equação da reta):

```{r}
atrasos %>% 
  mutate(sinal = ifelse(delay > 0, "atrasou", "não atrasou")) %>%
  ggplot(aes(x = distance, y = delay)) +
  geom_point(aes(color = sinal)) +
  geom_smooth(method = "lm",
              se = FALSE,
              color = "black")

```

Vamos agora personalizar o título do gráfico e dos eixos:

```{r}
atrasos %>% 
  mutate(sinal = ifelse(delay > 0, "Atrasou", "Não atrasou")) %>%
  ggplot(aes(x = distance, y = delay)) +
  geom_point(aes(color = sinal)) +
  geom_smooth(method = "lm",
              se = FALSE,
              color = "black") +
  labs(title = "Distância x Atrasos (vôos partindo de NY)",
       x = "Distância (em milhas)",
       y = "Atraso na decolagem (em minutos)",
       color = "")

```

Por fim, podemos ajustar a aparência geral do gráfico:

```{r}
atrasos %>% 
  mutate(sinal = ifelse(delay > 0, "Atrasou", "Não atrasou")) %>%
  ggplot(aes(x = distance, y = delay)) +
  geom_point(aes(color = sinal)) +
  geom_smooth(method = "lm",
              se = FALSE,
              color = "black") +
  labs(title = "Distância x Atrasos (vôos partindo de NY)",
       x = "Distância (em milhas)",
       y = "Atraso na decolagem (em minutos)",
       color = "") +
  theme_minimal()

```

## Gráfico de Colunas

Vamos supor agora que nosso interesse seja criar um gráfico de colunas comparando o atraso médio dos 5 principais destinos que mais sofrem atrasos:

```{r}
top_5 <- atrasos %>% top_n(5, delay)
top_5
```

Construindo nosso gráfico de colunas utilizando `geom_col()`:

```{r}
top_5 %>% 
  ggplot(aes(x = dest, y = delay)) +
  geom_col()
```

Perceba que as colunas estão organizadas em ordem alfabética. Para organizá-las em ordem decrescente da variável delay, podemos usar a função reorder:

```{r}
top_5 %>% 
  ggplot(aes(x = reorder(dest, -delay), y = delay)) +
  geom_col()
```

Podemos pintar todas as colunas da mesma cor:

```{r}
top_5 %>% 
  ggplot(aes(x = reorder(dest, -delay), y = delay)) +
  geom_col(fill = "lightblue")

```

Vamos agora alterar os títulos e a aparência do gráfico:

```{r}
top_5 %>% 
  ggplot(aes(x = reorder(dest, -delay), y = delay)) +
  geom_col(fill = "lightblue") +
  labs(title = "Destinos com maior atraso médio (top 5)",
       y = "Atraso (em minutos)",
       x = "") +
  theme_minimal()
```

Veja mais detalhes em:

- https://ggplot2-book.org/
- https://www.r-graph-gallery.com/index.html
- https://www.data-to-viz.com/ 
- https://rstudio.com/wp-content/uploads/2015/03/ggplot2-cheatsheet.pdf



